【裁判字號】    96,上更(一),533
【裁判日期】    970522
【裁判案由】    貪污治罪條例
【裁判全文】
臺灣高等法院刑事判決             96年度上更(一)字第533號
上  訴  人
即  被  告  乙○○
選任辯護人  徐南城律師
上列上訴人因違反貪污治罪條例案件，不服臺灣士林地方法院89
年度訴字第452號，中華民國92年10月17日第一審判決（起訴案
號：臺灣士林地方法院檢察署89年度偵字第3629、5060號），提
起上訴，經判決後，由最高法院第一次發回更審，本院判決如下
：
    主  文
原判決關於乙○○部分撤銷。
乙○○依據法令從事公務之人員，經辦公用工程，收取回扣，處
有期徒刑拾壹年，褫奪公權陸年。所得財物新台幣壹佰壹拾貳萬
元應予追繳沒收，如全部或一部不能追繳時，以其財產抵償之。
    事  實
一、乙○○為臺北縣汐止鎮（嗣於民國88年6月28日升格改制為
    縣轄市）公所建設課長，張慶福、羅瑞祥、高世勇為汐止鎮
    公所職員，均為依據法令從事公務之人員，甲○○為萬順開
    發有限公司（下稱萬順公司）負責人（以上4人業經原審判
    決確定）。緣於87年3月23日，汐止鎮公所為改善草濫埤排
    水、調洪之功能，由該公所建設課技士林本源簽請辦理草濫
    埤疏浚工程，乙○○就此經辦之公用工程，指示張慶福以每
    日租用進場機具方式為施工計價基準編製預算表（並無預算
    上限問題），並採實作實算之單價發包方式辦理發包。詎乙
    ○○經辦上述公共工程，竟基於欲向承作廠商收取回扣之目
    的，以容許承作廠商浮報廢土運棄車次為手段，利用林本源
    即將離職，對本件工程相關事項無法持續進行，而接辦人張
    慶福因匆忙接辦前揭業務，且無工程經驗，諸多事項均賴課
    長之監督、指導，乙○○遂未要求林本源或張慶福，除前述
    林本源之簽呈所列事項外，必須針對欲挖掘地點、範圍、深
    度、施工方向、路線、預估所需施工經費等項事先妥為規劃
    ，制作施工規範及設計圖說，訂於工程合約中，以要求得標
    廠商遵照施工，且針對本件工程第8項廢土運棄部分，指示
    張慶福以非合法設置之八連路工程回填土堆置場作為計價之
    基準，欲以低價造成其他廠商無法得標，俾使其所熟悉之萬
    順公司甲○○承包該項工程。乙○○復未依「臺灣省營建工
    程剩餘土石方處理及資源堆置場管理要點」之規定，要求林
    本源或張慶福於施工須知上要求廠商得標後、開工前必須將
    工程廢棄土處理計畫書送該鎮公所審核，因此對於前揭工程
    之廢棄土數量、內容、棄土作業時間、棄土場之地點、使用
    權源、棄廢土運送時間、路線及處理作業均未予規範之方式
    ，以方便萬順公司得標後得以藉機浮報廢土運棄車次，而獲
    取不法利益。張慶福在欠缺承辦是項工程經驗，且兼任汐止
    鎮長安里里民活動中心新建工程監工等多項事務難以兼顧之
    情況下，見林本源前於本件工程相關函稿上並未要求得標廠
    商於開工前必須事先將工程廢棄土處理計畫書送汐止鎮公所
    審核，其接手後既未妥為處理補全，復依乙○○之指示，計
    算訂定廢土運棄單價為20噸卡車每車次新台幣（下同）2000
    元，果因該單價遠低於合法運棄廢土之市場行情價格，工程
    招標底價過低，故經兩次公開招標均流標，乙○○再促甲○
    ○參與該工程第3次招標，甲○○雖明知承作該工程不敷成
    本，然因恐原已承作鎮公所其他工程之工程款無法順利取得
    ，乃予答應，而於同年5月12日參與該工程第3次投標，然該
    次投標仍因底價過低再度宣告流標後，遂由萬順公司以比價
    方式承作該工程，廢土運棄部分則以20噸卡車每車次1745元
    為單價與汐止鎮公所訂約施作。乙○○於萬順公司得標承作
    該工程後，旋要求甲○○以該工程總工程款5%之價金作為回
    扣，並允許甲○○得以浮報廢土運棄車次方式請領廢土運棄
    工程款，且表示在監工方面會有所安排。嗣萬順公司於87年
    5月16日向汐止鎮公所申報於同年5月20日開工，乙○○明知
    該工程係採實作實算方式，須依監工之簽認計價付款，廢土
    運棄部分以20噸卡車每趟費用1745元計價，監工必須逐車登
    記卡車車號、統計每日出車車次、在出車估價單上簽認及繕
    寫監工日報表並蓋章，依照該項業務性質，監工必須全程在
    場始能為確實之統計與核對，避免承包廠商浮報車次，又明
    知羅瑞祥彼時同時承辦臺北市○○○路行人道路路面及路面
    翻修工程等多項業務，高世勇尚須負責白雲等區之違章查報
    及道路挖掘品質督導業務2人均不克在場確實監工，而賴昆
    宏、陳梓嘉（以上2人業經本院前審判決駁回上訴無罪確定
    ）甫分別於同年7月13日、16日到職，對於監工業務一無所
    悉，非施以勤前訓練或其他特別指導，無法為確實之監工，
    乙○○為方便甲○○浮報廢土運棄車次獲取不法工程款，既
    不調整羅瑞祥、高世勇2人業務，使2人能確實在場監工，復
    不自行或督促羅瑞祥等人對賴昆宏、陳梓嘉2人施以勤前訓
    練或告知2人監工內容及方法，雖羅瑞祥一再表示其業務繁
    忙無法兼顧，及其與甲○○係結拜兄弟關係，請求改派他人
    ，惟於施工初期乙○○仍僅指派羅瑞祥1人擔任該工程之監
    工，嗣因羅瑞祥一再反應請求，且開始夜間施工，乙○○於
    同年6月下旬始增派高世勇自同年6月22日起與羅瑞祥一同擔
    任監工（羅瑞祥為日間監工、高世勇為夜間監工），及於7
    月中旬再度增派賴昆宏、陳梓嘉自7月19日起為監工（羅瑞
    祥、高世勇為日間監工，賴昆宏、陳梓嘉為夜間監工），終
    因羅瑞祥、高世勇未到場或縱到場亦未為確實之登記清點，
    及賴昆宏、陳梓嘉2人不知如何監工，致本件工程實際上幾
    乎處於無人監工之狀態。甲○○於該工程開工後，為彌補其
    以低價承作之損失及應付乙○○之回扣款項，即與乙○○共
    同基於業務登載不實文書及公務員登載不實文書之概括犯意
    ，甲○○另基於行使業務登載不實文書及公務員登載不實文
    書之概括犯意，自87年5月底起至同年9月間止，多次以虛列
    車號、浮報車次之方式制作不實之廢土運棄卡車出車估價單
    ，交由羅瑞祥等人簽認，而羅瑞祥、高世勇及於同年5月25
    日至27日代理羅瑞祥前去監工之張慶福，均明知該工程係採
    實做實算方式，須依監工之簽認計價付款，廢土運棄部分監
    工人員必須全程在場逐車登記車號、在出車估價單簽認並統
    計當日出車車次，惟因業務繁忙，竟未全程實際到場簽認，
    到場時亦未為確實之核對、登記，明知甲○○事後交付之廢
    土運棄卡車出車估價單內容與事實不符，仍基於行使公務員
    登載不實文書之概括犯意，逕予簽認後返還甲○○，再由甲
    ○○據以制作內容不實之工程請款單、機械工程請款單、工
    程估驗單等，連同該出車估價單持向汐止鎮公所請求估驗核
    發工程款。乙○○、張慶福、羅瑞祥均明知甲○○所出具之
    出車估價單、工程請款單、機械工程請款單、工程估驗單等
    及由羅瑞祥所填寫之監工日報表內容虛偽不實，張慶福、羅
    瑞祥仍在該工程請款單等文書上蓋章，張慶福並簽請建設課
    長、財政課、主計室、鎮公所秘書及市長等人核撥估驗工程
    款，乙○○即於上揭各文書上蓋章予以核定，該公所財政課
    長陳際洋、主計室主任許瑋珍、秘書林明玲及市長周麗美等
    人見乙○○、張慶福等人已簽請核認無訛，乃蓋章同意或批
    示准予撥款，而由甲○○先後於87年6月29日、7月2日、8月
    20日、9月21日領得第1期至第4期（第1期為87年5月20日至6
    月3日止，第2期為同年6月4日至6月21日，第3期為同年6月
    22日起至7月7日，第四期為同年7月8日起至7月23日），經
    扣除一成保留款後，共計00000000元之工程款，其中浮報廢
    土運棄車次經監工人員簽認計價所領得之不法利益詳如附表
    所示，足生損害於汐止鎮公所。而甲○○於各期工程估驗款
    撥付後，即依乙○○之要求，接續於同年7月2日、9月7日、
    9月28日在乙○○辦公室交付工程款回扣49萬元（含第1期17
    萬元、第2期32萬元）、33萬元（第3期）及30萬元（第4期
    ），合計112萬元之現金予乙○○。
二、案經法務部調查局臺北縣調查站移送臺灣士林地方法院檢察
    署檢察官偵查起訴。
    理  由
一、證據能力部分：甲○○於調查局之陳述，雖屬被告以外之人
    於審判外之陳述，然業經於審理中以證人身分到庭具結、並
    接受被告或辯護人之交互詰問，被告詰問權利已受保障，本
    院自得綜合其全部陳述，基於經驗及論理法則而為取捨、比
    較。
二、上訴人即被告乙○○於審判期日經傳未到庭，據其於偵查及
    原審中之供述，固不諱言於上揭時、地擔任汐止鎮公所建設
    課課長，惟矢口否認有何瀆職罪行，辯稱：未曾指示張慶福
    以八連路工程回土堆置場作為計價標準，且張慶福所擬定廢
    土運棄單價為20噸卡車每車次2000元，並未偏低；本件工程
    最初簽辦時間為87年3月23日，起訴書所指其等違法之依據
    法規「臺灣省營建工程剩餘土石方處理及資源堆置場管理要
    點」甫經臺灣省政府於87年2月5日以87府建四字第145653號
    函頒布，於本件工程簽辦時，尚不知悉該要點之有關規定，
    致未於工程契約書中明確規定剩餘土石方之處理方式及未於
    開工前要求萬順公司將工程廢棄土處理計畫送公所審核同意
    ，此僅為行政疏失，尚無何明知違法而故為舞弊；亦未曾向
    甲○○施壓，甲○○於偵審中有關施壓、索取、收付賄款及
    告知得以浮報廢土運棄車次方式請領不法款項之指訴均為不
    實；其因鎮公所尚有基隆河整治工程正在施工，監工人少事
    煩，1人同時兼任數工地之監工或從事多項業務事屬必然，
    而難以就同一工地全天候在場監管亦屬情非得已，其初時雖
    僅指派羅瑞祥1人為監工，然後視工程進度已適時陸續增派
    監工人手，本件純係甲○○利用監工人員人力、經驗不足，
    趁機浮報廢土運棄車次以賺取不法厚利，而於案發後為圖卸
    免、減輕罪責之供述云云。被告辯護人具狀為其辯稱：被告
    並無法預知林本源即將調職，故不可能指示接辦之張慶福製
    作簡略之預算表，且張慶福並非毫無工程經驗，亦無各事項
    均賴課長監督、指導，況草濫埤疏浚經前後任鎮長共進行3
    次疏浚，前2次均未對挖掘地點、範圍、深度、施工方向、
    路線、預估所需經費等項事先妥為規劃，故本案發包方式與
    工程契約並無違反常態之特殊作業，且被告亦不可能指示並
    非廢棄土棄置場之八連路工程回填土堆置場作為預算單價之
    依據，再果被告自始即要萬順公司得標承包，又何須經過3
    次程序？而汐止市公所建設課承辦工程人員固定，不能以公
    務多寡，即認定被告係藉機圖利廠商，又甲○○對於被告要
    求回扣之事，前後所陳矛盾，亦無證據可佐，且系爭工程乃
    鎮長裁量決定延期，非被告單方可決定云云。
三、經查：
  (一)本件草濫埤疏浚工程，係以每日租用進場機具方式為施工計
    價，並採實作實算之單價發包方式辦理發包。因採單價發包
    方式，僅須由業務單位即建設課將工程費用控管在該預算項
    目範圍內即可，並無預算上限之問題，已據證人即汐止鎮公
    所主計室主任許瑋珍證述在卷（見原審卷(三)第191頁、第218
    至220頁）。本件工程採單價發包，且依當時慣例單價發包
    之押標金通常都是30萬元，亦經證人即汐止鎮公所建設課發
    包業務人員張效鳳證述明確（見原審卷(三)第233至234頁），
    並有歲出計畫說明提要與各項費用明細表在卷可考（見偵36
    29卷(二)第166頁）。足見本件工程並無預算上限之問題，有
    關工程經費動支係由業務單位即建設課負責將之控管在該預
    算項目範圍內即可。是並無應依「機關營繕工程及購置定製
    變賣財物稽察條例」第20條、「臺灣省鄉鎮市會計制度」第
    222條、「各機關辦理公有建築物作業要點」第35點等有關
    規定，於辦理追加預算及工程變更設計後始得核撥付款並繼
    續施工規定之適用，合先敘明。
  (二)按「臺灣省營建工程剩餘土石方處理及資源堆置場設置管理
    要點」業於87年2月5日發布，其中第7條明定：「公共工程
    承包廠商應於工程開工前將剩餘土石方處理計畫送工程主辦
    機關審核同意，並由工程主辦機關轉報其上級主管機關及處
    理地點之縣（市）主管建築機關備查。剩餘土石方處理計畫
    應載明下列各項：(1)工程名稱及承造業者。(2)剩餘土石方數
    量、內容及處理作業時間。(3)土石方資源堆置場之地點、使
    用權源及管理單位。(4)剩餘土石方運送時間、路線、處理作
    業方式及污染防治說明。前項剩餘土石方處理計畫經核備後
    ，由工程主辦機關發給運送憑證。第一項剩餘土石方處理計
    畫內容有變更者，仍應依本要點規定程序申請。」本件草濫
    埤疏浚工程之工程圖說，除由張慶福所製作，上列有挖土機
    、運土卡車、附吊卡車、鐵板、板式拖車及廢土運棄等8項
    工程項目之「工程估價單」（見他592卷(一)第37頁）外，別
    無其他施工規範或設計圖說，亦未附單價分析表及棄土場地
    點、路線圖，且未依「臺灣省營建工程剩餘土石方處理及資
    源堆置場管理要點」之規定，要求得標廠商於工程開工前將
    工程廢棄土處理計畫送公所審核同意，因此對該工程之廢棄
    土數量、內容、棄土作業時間、棄土場之地點、使用權源、
    棄廢土運送時間、路線及處理作業方式均未予規範，並有工
    程合約在卷可查，被告所為顯與上述要點之規定不符，而被
    告於87年3月間身為汐止鎮公所代理建設課長，87年7月間真
    除為建設課長，前項要點係其任代理建設課長後發布，乃其
    職務上經辦公共工程所應知悉，又怎能以簽辦之初不知有前
    開規定存在置辯。又被告為汐止鎮公所（代理）建設課長，
    全鎮所有建設經費如何支用率由其規劃控管，且本件工程係
    採單價發包方式辦理發包，張慶福於87年6月30日曾簽請將
    該科目項下、同一節07─各溪流天然承租挖掘及零星工程
    及86年度同一節第21排水及下水道工程項下尚未支用餘款保
    留至87年7月1日起繼續支用於本件工程，經簽准各分別保留
    0000000元、697582元及809245元；復於同年6月28日、7月3
    1日兩度簽請是否另行招商訂約呈核，經市長周麗美批示如
    被告所擬由原承商繼續辦理後，於同年8月23日簽請另動用
    88年度第15款第1項第2目第1節排水及下水道工程中07─
    全鎮水患地區排水系統、興建及改善工程費（預算數額為2
    千5百萬元，見偵3629卷(二)第168頁），足見本件工程可動用
    之預算項目總金額高達4、5千萬元，且迄87年9月21日止甲
    ○○先後已領得第1期至第4期工程款（尚不包括自同年7月
    24日起至同年8月15日之第5期工程計價0000000元部分），
    經扣除1成保留款後，已高達計00000000元，業經證人許瑋
    珍證述甚明（見原審卷(三)第220至221頁、第223至224頁），
    並有支出傳票、歲出計畫說明提要與各項費用明細表等件在
    卷足憑。以汐止鎮公所鄉鎮級地方自治機關，總工程款高達
    3000萬元，可動用之預算項目總金額高達4、5千萬元，足見
    工程規模甚大，要非小型工程所可比，此牽涉高額經費之支
    用，其動見觀瞻，勢必為市民代表會所注意而予嚴格監督，
    因之事前必須妥善規劃，擬定嚴謹作業程序，徹底執行及嚴
    格控管，至屬當然。證人即任職汐止市公所之李文景於本院
    前審雖證稱：其於廖學廣擔任鎮長時期曾承辦金龍湖疏浚工
    程、草濫埤疏浚工程，沒有先畫圖、設定路線，鎮長說到哪
    裡就做到哪裡，惟其雖未編列預算表，然工程發包係以重機
    械租賃契約之方式為之，由鎮公所向業者承租重機械，於需
    要時僱請挖土機、卡車，以天次計算，以天計價，依機械、
    卡車之單價租斷一天為止，其所承辦之工程疏浚之計價之方
    式，與本案「實作實算」之方式，並不相同（見上訴卷(二)第
    55頁正、反面）。是於法尚不得以此即認本案工程發包不需
    事先規劃、擬定預算書等，而為被告有利之認定。又本件工
    程原由林本源承辦，嗣因林本源中途離職，乃由張慶福匆忙
    接辦，張慶福前無工程承辦經驗，且兼任汐止鎮長安里里民
    活動中心新建工程、水電空調工程、康誥坑橋改善工程監工
    、湖光、湖興、北峰、金龍、北山、忠山、環河、中興、福
    德、興福、康福里建設業務及公寓大廈管理條例事宜建設部
    分等多項事務，難以兼顧等情，亦為被告所不否認，並有簽
    呈、業務分配表影本在卷可考（見原審卷(一)第133頁），是
    諸多事項均有賴課長之監督、指導。然本件疏浚工程除前述
    「工程估價單」1張外，別無其他工程須知或施工圖說，既
    未事先規畫測量出欲挖掘之位置、範圍、深度，亦未規畫施
    工方向、路線、預估所需施工經費，制作施工規範及設計圖
    說，復未於施工須知內要求得標廠商提出工程廢棄土處理計
    畫書送鎮公所審核，是被告與監工、施作廠商對於挖掘位置
    、範圍、寬度、深度、路線、擬挖出之土方量多少等，乃至
    所挖出之廢土棄置地點、使用權源、棄運時間、路線及處理
    作業方式，一概付之闕如，甚至對於本件工程預算總額多少
    、施工至何種程度可算完工、如何驗收及截至87年8月15日
    申報完工止已挖掘運棄土量多少，均毫無所悉，迭據被告與
    張慶福、羅瑞祥坦認在卷（見原審卷(二)第10至14頁、第20頁
    、第42頁、第45頁、第130頁、第144頁、第146頁、第156至
    157頁）。此等情狀，不啻令承包廠商如入無人之境，得以
    為所欲為，其妄為若此，自不得僅以不知法律為由即得卸免
    其罪責，是被告經辦公共工程違背法令之情甚為顯然。
  (三)廢土運棄至合法之棄土場，須申購進場證明，每立方公尺單
    價約180元，實際進土時，每車另收費（即土尾錢）800元左
    右，以20噸卡車而言，載運棄土量為7立方公尺，其進場證
    明即需1260元，外加土尾錢800元，以斯時業界行情，將廢
    土運至合法廢土場單次約2100元、2200元，而本案工程議價
    為一部車含廢土、卡車及司機費用共1745元，萬順公司承包
    草濫埤疏浚工程必定虧損，業據甲○○供明在卷（見偵3629
    卷(一)第30頁反面至31頁反面、原審卷(一)第216頁、原審卷(二)
    第102頁）；核與證人即另一家參與競標之齊美營造有限公
    司負責人許秀華、御城營造公司負責人林進誠所證業界行情
    相符（見偵3629卷(一)第247頁反面、第251頁反面），並有棄
    土場收據3紙在卷可查（見原審卷(一)第146頁）。足見本件工
    程廢土運棄部分訂出20噸卡車每車次2000元為底價，顯然偏
    低，致使兩次公開招標均因廠商投標價格高於底標而宣告流
    標，要無疑義。而張慶福制作預算表時，係據被告指示以草
    濫埤疏浚工程之棄土，傾倒在汐止鎮○○○路之工程回填土
    堆置場作為單價估算依據，而八連路工程回填土堆置場並非
    合法的堆置場等情，亦經張慶福供述在卷（見偵3629卷(一)第
    114頁），雖張慶福嗣改稱：被告並未為上述計價表示，前
    述20噸卡車每車次2000元之底價，係其依課長指示參考前例
    ，比照85年的做法而來云云（見原審卷(一)第218頁、原審卷
    (二)第128至129頁、第146頁）。惟草濫埤前於84年4月間起至
    同年6月底、85年8月間起至同年12月底，均曾分別於前鎮長
    廖學廣、周雅淑任內進行疏浚工程，本件為第3次疏浚，前2
    次疏浚所租用之重型機械均採單價發包方式，以日數計價，
    分由萬順公司、國群工程企業有限公司承作，且無廢土運棄
    項目，有工作日報表、請款估價單、簽呈、支出傳票、支出
    憑證及發票、預算表等件在卷可據，是張慶福改稱是參考前
    例課長未指示云云，即與事實不合。又經原審提示相關卷證
    資料後，張慶福遂坦承：「我是第一次承辦這個案子，是課
    長告訴我以此（即八連路之工程回填土堆置場）為計價標準
    」等語（見原審卷(五)第104頁）。因此被告辯稱未曾指示張
    慶福以不合法之八連路工程回土堆置場作為計價標準，且張
    慶福所擬定廢土運棄單價為20噸卡車每車次2000元，並未偏
    低云云，均與事實有間，顯不足採信。嗣本件工程經2次公
    開招標後均因廠商投標價格高於底標而流標，有扣案投標紀
    錄表等件可憑，被告要求甲○○於該工程第3次招標時參與
    競標承作該工程，因甲○○恐原已承作公所其他工程之工程
    款項無法順利取得，故雖明知承作草濫埤疏浚工程不敷成本
    仍勉予答應，並於第3次開標又告流標後，再經公開比價方
    式，以廢土運棄每趟1745元減價得標。被告並於甲○○得標
    承作該工程後，要求給付該總工程款5%款項之回扣，並同意
    甲○○得以浮報廢土運棄車次方式請領不法之廢土運棄工程
    款項，且表示會在監工方面會有所安排。甲○○遂於工程開
    工後，以虛列車號、浮報車次之方式制作不實之廢土運棄卡
    車出車估價單，交由羅瑞祥或張慶福、高世勇、陳梓嘉、賴
    昆宏等人簽認，迄於87年7月23日之第4期止，經扣除1成保
    留款後，甲○○共計領得工程款00000000元，其中浮報廢土
    運棄車次經監工人員簽認計價所請領之不法金額達0000000
    元（詳如附表所示），復有投標紀錄表、工程合約、監工日
    報表、請款估價單、支出傳票、支出憑證及發票等件在卷可
    考。甲○○復於於各期工程估驗款撥付後，分3次在汐止鎮
    公所被告之辦公室交付予乙○○合計112萬元現金，迭經甲
    ○○供承確有浮報且交付回扣之情不諱（見本院卷第139頁
    正、反面、原審卷(二)第56至60頁、第100頁、第103頁、第
    110頁、原審卷(五)第114頁），並有萬順公司基隆市農會安樂
    分會存款明細表附卷可查（見偵5060卷第22頁）。而附表所
    示甲○○浮報廢土運棄車次所得利益，係以汐止市公所撥付
    之工程款扣除實際卡車司機領得款項後得出，並有卡車業主
    證述在卷（參見他592卷(一)、(二)、偵3692卷(一)、(二)、偵5069
    卷第79至82頁），雖甲○○對於究竟浮報車次多寡歷次所陳
    均有不同或稱不復記憶（見偵3629卷(一)第35頁、第189頁、
    偵3629卷(二)第92頁、第164頁、原審卷(一)第86頁、原審卷(五)
    第109頁），然參酌案發迄今已近10年，且如附表所示由檢
    察官提出、調查局製作、實際詢問卡車業主，扣除確有運輸
    廢棄土所支出之款項後所得之甲○○請領之不法工程款項，
    及甲○○嗣於原審亦不爭執該附表所示浮報車次數量（見原
    審卷(五)第59頁），則應認被告允許甲○○浮報車次及其領得
    之不法款項，確如附表所示無訛。
  (四)被告雖辯稱甲○○係故意誣陷云云，然甲○○與被告彼此間
    並無深仇大恨或任何嫌隙，甲○○自無甘背重典而誣陷被告
    之理。且按測謊鑑定係依一般人在說謊時，會產生遲疑、緊
    張、恐懼、不安等心理波動現象，乃以科學方法，由鑑定人
    利用測謊儀器，將受測者之上開情緒波動反應情形加以紀錄
    ，用以判別受測者之供述是否真實。故測謊鑑定，倘鑑定人
    具備專業之知識技能，復事先獲得受測者之同意，所測試之
    問題及其方法又具專業可靠性時，該測謊結果，如就否認犯
    罪有不實之情緒波動反應，雖不能採為有罪判決之唯一證據
    ，但非無證據能力，仍得供裁判之佐證（最高法院88年度台
    上字第50 38號判決參照）。被告於89年4月28日調查局時自
    願接受該局測謊，雖自承當時心裡受相當程度壓力與負擔，
    恐影響測謊結果（見偵3629卷(二)第375頁），且於原審亦辯稱
    係因本案資料過多，不知如何解讀測謊內容云云（見原審卷
    (五)第143頁）。然被告實施測謊鑑定結果，其就「草濫埤工程
    廠商無回扣」、「甲○○未贈其回扣」、「其未收取甲○○
    所贈之回扣」、「甲○○未浮報車次」等問題，均呈現說謊
    之跡象，有該局（89）陸（三）字第89129384號鑑定通知書
    在卷可參（見偵5060卷第23頁），參照當日其施測後在調查
    局之陳述，亦與施測內容為相同回答，亦否認有收受廠商回
    扣、未指示廠商浮報車次云云（見偵3692卷(一)第379頁反面）
    ，顯見其並未出現有因本案資料過多而混淆測謊問題之情形
    ，是施測結果自得作為本案裁判之參考至明，此益證甲○○
    前開供詞足可採信。是被告身為建設（代理）課長，對於卡
    車運棄廢土之行情知之甚稔，竟事先指示張慶福以非合法設
    置之八連路工程回填土堆置場作為計價之基準，訂出20噸卡
    車每車次2000元之不合理底標，致2次公開招標均流標，顯係
    以刻意壓低底價之方式，造成流標，以此方式俾其熟悉之萬
    順公司得以違與常理之低價承包該項工程，然後便利甲○○
    得以浮報車次之方式請領工程款，並達其向甲○○索得前揭
    工程回扣款項之目的明確。被告上揭所辯核係卸責之詞，不
    足採信。
  (五)被告明知該工程係採實作實算方式，須依監工之簽認計價付
    款，廢土運棄部分係以每趟卡車費用為1745元計價，監工必
    須逐車登記卡車車號、在出車估價單上簽認、統計每日出車
    車次及繕寫監工日報表及蓋章，依照該項業務性質，需監工
    全程在場始能為確實之監工，以避免承包廠商浮報或虛報車
    次，已為被告所不爭執（見原審卷(二)第49頁、第52頁）。而
    甲○○制作不實之廢土運棄卡車出車估價單，交由羅瑞祥、
    張慶福、高世勇、陳梓嘉、賴昆宏等人簽認，羅瑞祥、張慶
    福、高世勇3人明知該等單據內容不實，卻仍予以簽認，或
    並填載內容不實之監工日報表，賴昆宏、陳梓嘉則因甫到職
    ，不知其情亦予以簽認等情，復為甲○○、羅瑞祥、張慶福
    、高世勇、賴昆宏、陳梓嘉供述在卷（見原審卷(五)第58至59
    頁、原審卷(二)第120至121頁、原審卷(三)第7至11頁、第40 頁
    、第43頁、上訴卷(一)第78至80頁），並為原審及本院前審判
    決事實確定無訛。衡諸被告既未曾要求羅瑞祥等監工對於廢
    土運棄部分必須確實逐車簽認清點（見原審卷(二)第48至49頁
    、第55至56頁），而本件工程工地有2、3個出口（見原審卷
    (二)第92頁、第95頁），羅瑞祥、高世勇2人除草濫埤疏浚工
    程外，2人尚有其他多項業務，其中有相當部分具有時效性
    ，必須利用上班時間為之，無法到場監工，渠2人事實上不
    可能全程在場確實核對統計廢土卡車數量及車號之事實，已
    為被告所供認（見原審卷(二)第20至21頁、第50至51頁、第54
    至55頁），並有簽呈、開工報告、業務分配表等件附卷可參
    ；而陳梓嘉、賴昆宏甫分別於同年7月13日、16日始到職，
    對於監工業務一無所悉，被告既未曾對其二人施以勤前教育
    ，未交付工程合約書予該2人詳閱，亦未告知本件工程計價
    方式、監工工作內容，且未曾要求張慶福、羅瑞祥等人協助
    、促使其二人為確實之監工等情，亦據被告供承在卷（見原
    審卷(二)第27至28頁、第30頁），可見陳梓嘉、賴昆宏縱使全
    程在場，亦不知如何監工，無法為確實之監工甚明。是被告
    身為建設課（代理）課長，且為羅瑞祥等人之直屬長官，明
    知彼等無法為確實之監工，仍指派為監工，且未為任何因應
    措施，足徵其蓄意以此方式讓甲○○得以浮報至明。被告雖
    辯稱違章查報僅於接到檢舉時始須為之，監工可自行調配業
    務或與廠商協調，因鎮公所尚有基隆河整治工程正在施工，
    監工人少事煩，難以就同一工地全天候在場監管亦屬情非得
    已，其後視工程進度已適時陸續增派監工人手云云。惟本件
    工程工地出口有多個，另6月間起並於夜間施工，是除羅瑞
    祥外，增派監工事所必需，遑論賴昆宏、陳梓嘉甫到職，對
    於監工業務不瞭解，完全不知如何監工，被告身為本件工程
    之主辦人長官，對工程成敗其應負最大責任，且其掌控本件
    建設，況工程採實做實算計價方式，整個工程之成敗良窳全
    繫於監工有無確實在場監督工程之進行，竟未事先規劃、處
    理、防範，亦未要求羅瑞祥等監工必須確實逐車清點簽認，
    高世勇、賴昆宏、陳梓嘉甚至不知有第2個出入口，高世勇
    亦不知其曾為夜間監工（見原審卷(二)第97頁、原審卷(三)第22
    頁），且對於羅瑞祥、高世勇無法到場確實監工等情始終未
    曾提出任何因應措施，亦未暫停或調整二人之其他業務，甚
    至認為羅瑞祥等人可以自行與廠商協調達成某種默契（見原
    審卷(二)第22頁、第30頁），益證甲○○前述所陳被告於其得
    標後，旋要求給付總工程款5%款項作為回扣，並允許其得浮
    報，且將在監工方面有所安排等語（見偵3629卷(二)第173頁
    、原審卷(二)第103頁），信而有據，堪以採信。是被告以此
    方式為手段，俾利甲○○浮報廢土車次得逞，並進而收取回
    扣等情，益證明確。
  (六)甲○○將上述不實廢土運棄卡車出車估價單（上由各監工簽
    認），及據以製作之工程請款單、機械工程請款單、工程估
    驗單等業務文書（張慶福、羅瑞祥均在上蓋章），併同向汐
    止鎮公所請求核撥工程款，張慶福遂簽請建設課長、財政課
    、主計室、鎮公所秘書及市長等人核章，被告明知甲○○提
    出之上述文書內容均不實，竟基於前允許浮報之事，而於上
    述各不實文書上蓋章核定，並交付其他單位續核，其與甲○
    ○間就業務登載不實文書及公務員登載不實文書罪有犯意聯
    絡與行為分擔至明。
  (七)證人即萬順公司職員潘英勇雖於本院前審證稱：不知道汐止
    鎮公所如何計算每天的計價，出車單有時候是其所簽，公所
    有派人負責簽，其不知道兩方面有沒有對過，其弄好後就交
    給老闆，出車單係依照每天進來的（車次）交出去等語（見
    上訴卷(二)第146頁反面至147頁）。足證證人潘英勇對於本件
    工程之計價方式並不清楚，於法尚難資為甲○○向汐止鎮公
    所請款時無虛報車次之證明，而為被告有利之認定。至辯護
    人於本院聲請依92年4月16日履勘範圍鑑定系爭工程之廢棄
    土量、車次、運費及租用機具與製作施工便道等所有費用，
    欲證明甲○○申報之疏浚廢棄土量是否合理？有無浮報？（
    見本院卷第52至53頁）惟本件工程係依照車次計價，是鑑定
    廢棄土量似無必要，且甲○○自承有浮報情事，業經原審判
    決確定，而甲○○陳報之車輛車次經詢卡車業主，亦多有不
    相合之結果，顯見浮報之情明確，已如前述，再證人甲○○
    於本院亦稱相關施作資料已佚失（見本院卷第138頁），是
    顯已無法依辯護人所請予以鑑定，本院認此部分不能調查，
    且待證事實已臻明瞭無再調查之必要，附此敘明。
  (八)綜上所述，被告就其經辦之公用工程，蓄意以不合市場行情
    之低價，使甲○○之公司得以承包，並於甲○○浮報廢土運
    棄數量以謀取不法工程款時，與甲○○基於共同犯意聯絡，
    在甲○○提出之不實業務文書及公務員登載不實文書核章，
    並自甲○○處收取工程款回扣等犯行，事證明確，堪以認定
    ，應依法論科。
四、按貪污治罪條例第6條第1項第4款之圖利罪，已於90年11月7
    日修正（即現行法），修正後將犯罪構成要件以行為人「明
    知違背法令」為必要，且將圖利罪規定為實害犯，以獲得利
    益為必要，不罰未遂犯（最高法院91年度台上字第4758號判
    決意旨參照），經比較修正前後規定，自以修正後現行法之
    規定較有利於被告。另被告行為後，刑法業於95年7月1日修
    正公布施行，與本件有關之罰金最低數額、共同正犯、連續
    犯及牽連犯之規定，比較新舊法結果，應適用較有利於被告
    之行為時刑法之規定。核被告所為，係犯貪污治罪條例第4
    條第1項第3款經辦公用工程，收取回扣罪、第6條第1項第4
    款圖利罪、刑法第213條、第215條公務員登載不實、業務上
    登載不實。按貪污治罪條例第4條第1項第3款之公務員經辦
    公用工程收取回扣罪，係同條第1項第5款公務員違背職務收
    受賄賂罪之特別規定。前罪所稱之「回扣」，與後罪所稱之
    「賄賂」，其性質雖屬相近，但其意義與範圍仍有區別；且
    前罪並無所謂要求、期約回扣之犯罪態樣，後罪則有要求及
    期約賄賂之態樣，二者自不宜互相混淆。又對於違背職務之
    行為收受賄賂罪，固以公務員違背職務之行為與收受賄賂間
    ，具有對價之關係存在為成立要件，惟所謂對價關係，乃指
    他人交付財物，係出於對公務員違背職務行為行賄之意思，
    而公務員主觀上，亦有收受賄賂以為違背職務行為報酬之意
    。（最高法院95年台上第5432號、第3413號判決參照）。檢
    察官雖認被告係犯貪污治罪條例第4條第1項第5款違背職務
    收受賄賂罪嫌，然被告係向甲○○要求一定比例即5%之工程
    款，甲○○亦於領得工程款後將該比例工程款交付被告，有
    甲○○證言在卷可稽（見本院卷第139頁正、反面、第125頁
    ），顯見甲○○交付被告之112萬元款項係被告就應付給之
    工程價款，向對方要約，提取一定比率或扣取其中一部分，
    圖為自己不法之所有，並非具有一定對價關係之金錢或可以
    金錢計算之財物等不法報酬，且甲○○亦無行賄被告之意，
    則該款項明顯為回扣無誤，是檢察官起訴被告犯違背職務收
    賄罪，尚有未洽，惟起訴事實相同，應予變更。又被告先後
    3次收受甲○○交付之工程款，雖時間緊接、方法相同，觸
    犯構成要件相同之罪，惟係針對本件同一工程，基於一個犯
    意，分次所為，為接續犯，應為一罪。被告就甲○○所犯刑
    法第215條業務上登載不實文書部分，應依刑法第31條規定
    ，論以正犯。被告就所犯刑法第213條、第215條部分，與甲
    ○○或張慶福、羅瑞祥、高世勇間，亦有犯意聯絡、行為分
    擔，為正犯。被告所犯多次刑法第215條、213條之罪，時間
    緊接，方法相同，又犯相同構成要件之罪，係基於概括犯意
    而為，為連續犯，各以一罪論。檢察官雖未認被告與甲○○
    共犯刑法第215條之罪，然此部分與已起訴部分有裁判上一
    罪關係，本院自得併予審究。被告所犯各罪之間，有方法、
    目的之牽連關係，依修正前刑法第55條後段之規定，應從一
    重之經辦公用工程，收取回扣罪處斷。
五、原審以被告事證明確，而予論科，固非無見。惟本件被告係
    犯貪污治罪條例第4條第1項第3款經辦公用工程，收取回扣
    罪，原判決認係單獨犯貪污治罪條例第4條第1項第5款之收
    賄罪，尚有未洽；被告先後3次收受甲○○給付之回扣，其
    犯意為單一，應為接續犯，原審遽論以連續犯，亦有未洽。
    被告上訴否認犯罪，固無足取，惟原判決既有前述可議，即
    屬無可維持，應由本院將原判決關於被告部分撤銷改判。爰
    審酌被告身為汐止鎮公所建設課課長，掌控汐止鎮公所建設
    經費之動支，竟有虧職守，先以訂定超低底價，排除其他廠
    商之得標，復未要求萬順公司提出工程廢棄土處理計畫書送
    公所審核，然後再派任不適任之人員充任監工，讓萬順公司
    浮報廢土價額、數量而收取工程回扣，犯罪情節重大，犯罪
    後猶飾詞圖卸，毫無悔意等一切情狀，量處如主文第二項所
    示之刑，並依貪污治罪條例第17條之規定，宣告褫奪公權陸
    年。被告所收回扣112萬元，應依貪污治罪條例第10條第1、
    2項之規定沒收，如全部或一部無法追繳時，應以其財產抵
    償之。扣案登載不實之卡車出車估價單等文書，或為汐止鎮
    公所所有，或於辦理估驗時，已由甲○○交付予汐止鎮公所
    ，不予沒收。
六、公訴意旨另以：被告乙○○與張慶福、羅瑞祥、高世勇基於
    圖利他人之犯意，就上述浮報廢土運棄車次之事實，違背職
    務使萬順公司獲取浮報金額0000000元，因認此部分另涉犯
    刑法第213條、第216條之偽造文書罪嫌云云。惟查：刑法上
    之行使業務登載不實文書或公務員登載不實文書罪，以行為
    人本於該文書內容有所主張，始克成立。甲○○將上述不實
    廢土運棄卡車出車估價單，及據以製作之工程請款單、機械
    工程請款單、工程估驗單等業務文書，併同向汐止鎮公所請
    求核撥工程款，被告明知甲○○提出之上述文書內容均不實
    ，竟仍於上述各不實文書上蓋章核定，並交付其他單位續核
    ，其交付僅屬機關內部職務上之層轉行為而已，與一般所謂
    行使必須行為人持用登載不實或經偽造變造之文書而對於內
    容有所主張之情形有別（最高法院96年度台上字第2820號判
    決同此意旨），是被告並無行使上述不實文書之犯行，本應
    為無罪之諭知，惟公訴意旨認此等部分與前開論罪科刑之部
    分，有裁判上一罪關係，爰不另為無罪之諭知，併此敘明。
七、被告經本院合法傳喚，無正當理由而不到庭，爰不待其陳述
    逕行判決。
據上論斷，應依刑事訴訟法第369條第1項前段、第364條、第371
條、第299條第1項、第300條、貪污治罪條例第4條第1項第3款、
第6條第1項第4款、第10條第1項、第2項、第17條、刑法第2條第
1項前段、第213條、第215條、修正前第28條、第55條後段、第5
6條，判決如主文。
本案經檢察官黃柏齡到庭執行職務。
中    華    民    國    97    年    5    月    22    日
                  刑事第十九庭  審判長法  官  黃金富
                                      法  官  洪昌宏
                                      法  官  魏新國
以上正本證明與原本無異。
如不服本判決，應於收受送達後十日內向本院提出上訴書狀，其
未敘述上訴之理由者並得於提起上訴後十日內向本院補提理由書
（均須按他造當事人之人數附繕本）。
                                      書記官  陳玉珍
中    華    民    國    97    年    5     月    22    日
附錄：本案論罪科刑法條全文
貪污治罪條例第4條：
有下列行為之一者，處無期徒刑或10年以上有期徒刑，得併科新
台幣1億元以下罰金：
一  竊取或侵占公用或公有器材、財物者。
二  藉勢或藉端勒索、勒徵、強占或強募財物者。
三  建築或經辦公用工程或購辦公用器材、物品，浮報價額、數量
    、收取回扣或有其他舞弊情事者。
四  以公用運輸工具裝運違禁物品或漏稅物品者。
五  對於違背職務之行為，要求、期約或收受賄賂或其他不正利益
    者。
前項第1款至第4款之未遂犯罰之。
貪污治罪條例第6條：
有下列行為之一者，處5年以上有期徒刑，得併科新臺幣3千萬元
以下罰金：
一  意圖得利，抑留不發職務上應發之財物者。
二  募集款項或徵用土地、財物，從中舞弊者。
三  竊取或侵占職務上持有之非公用私有器材、財物者。
四  對於主管或監督之事務，明知違背法令，直接或間接圖自己或
    其他私人不法利益，因而獲得利益者。
五  對於非主管或監督之事務，明知違背法令，利用職權機會或身
    分圖自己或其他私人不法利益，因而獲得利益者。
前項第 1 款至第 3 款之未遂犯罰之。
刑法第213條：
公務員明知為不實之事項，而登載於職務上所掌之公文書，足以
生損害於公眾或他人者，處1年以上7年以下有期徒刑。
刑法第215條：
從事業務之人，明知為不實之事項，而登載於其業務上作成之文
書，足以生損害於公眾或他人者，處3年以下有期徒刑、拘役或5
百元以下罰金。


司法院資訊處製作；財團法人民間司法改革基金會備份。
